【裁判字號】    97,簡上,105
【裁判日期】    971210
【裁判案由】    拆屋還地等
【裁判全文】
臺灣彰化地方法院民事判決  97年度簡上字第105號
上  訴  人  壬○○
            庚○○
兼上二人
訴訟代理人  辛○○
上  訴  人  紀素娟
            戊○○
            丙○○○
上六人共同
訴訟代理人  黃柏彰律師
被  上訴人  丁○○
訴訟代理人  趙建興律師
上列當事人間請求拆屋還地等事件，上訴人對於中華民國97年5
月22日本院北斗簡易庭97年度斗簡字第100 號第一審判決提起上
訴，本院於民國97年11月26日辯論終結，判決如下：
    主      文
上訴駁回。
第二審訴訟費用由上訴人連帶負擔。
    事實及理由
一、被上訴人起訴主張：
  (一)坐落彰化縣芳苑鄉○○段557 地號土地（下稱系爭土地）為
    被上訴人所有。依本院84年度訴字第589 號、臺灣高等法院
    臺中分院86年度上字第317 號、最高法院90年度台上字第21
    44號（下合稱前案）民事確定判決所認定之事實，被上訴人
    就系爭土地與上訴人壬○○於民國83年12月8 日後至84 年
    初之間曾訂立買賣契約，價金約定按每坪新臺幣（下同）8
    萬元計算。惟上訴人壬○○迄未給付價金，經被上訴人分別
    於95年11月30日及95年12月28日各限期7 日催告上訴人壬○○履行給付價金及辦理所有權移轉登記，否則即解除買賣契
    約；然上訴人壬○○在收受催告函後均置之不理，被上訴人
    即以原審起訴狀之送達為解除買賣契約之意思表示，上訴人
    壬○○即無權繼續占用該土地；又系爭土地如原審判決附圖
    即彰化縣二林地政事務所民國97年1 月21日土地複丈成果圖
    所示編號A 部分、面積34.764平方公尺土地上之2 層樓建物
    （下稱系爭建物），原係訴外人即上訴人等之先父紀萬興在
    58年間，經被上訴人同意借系爭土地供建屋居住使用，而由
    紀萬興於該年8 月建造，嗣紀萬興於76年間死亡，由上訴人
    壬○○、辛○○、庚○○、己○○、戊○○、丙○○○繼承
    而公同共有，現系爭建物由上訴人壬○○供非居住之洗衣店
    營利使用，足徵其供建屋居住之目的已完畢，使用借貸關係
    消滅，上訴人等自應將系爭建物拆除並返還所借用土地，爰
    依民法第767 條、第470 條第1 項規定提起本訴，並於原審
    求為判決命上訴人等應將系爭建物拆除，並將該部分土地交
    還被上訴人。
  (二)上訴人等辯稱當初係被上訴人母親（即上訴人等之外祖母）
    主導將系爭土地贈與紀萬興，而被上訴人亦同意，且當時因
    被上訴人母親尚掌握家中一切經濟大權，被上訴人亦不敢不
    同意等情，純屬虛構，與事實不符，上訴人等就此應負舉證
    之責。事實上，且依系爭土地登記謄本記載，已足徵系爭土
    地於58年借貸予紀萬興建屋居住使用時，被上訴人即為系爭
    土地所有權人，上訴人空言指摘，顯無足採。
  (三)另被上訴人絕無同意將系爭土地贈與紀萬興，上訴人所提出
    被上訴人寄給父母親之書信，並無隻字提及被上訴人將系爭
    土地贈與紀萬興，亦無授權父母代作任何主張，上訴人所述
    自屬空口無憑。
  (四)又上訴人壬○○在前案拆屋還地訴訟中主張紀萬興係徵得被
    上訴人之同意後，於58年8 月間斥資在系爭土地上興建房屋
    ，則何來上訴人等於本件稱被上訴人之母主導將系爭土地贈
    與紀萬興可言，豈非矛盾？抑有進者，紀萬興於76年5 月31
    日死亡後，係由上訴人壬○○繼為戶長，果上訴人所辯屬實
    ，彼時上訴人壬○○又何須與被上訴人簽約買受系爭土地？
  (五)再者，證人甲○○曾遭被上訴人訴請拆屋交地2 次，證人乙○○於原審亦列為被告，均曾無權占有被上訴人土地，其證
    言難期公允。且證人乙○○於本院97年10月24日準備程序期
    日先證稱係被上訴人父母作主將系爭土地贈與紀萬興蓋房子
    ，後又說上訴人壬○○承認系爭土地的所有權人是被上訴人
    ，而不是紀萬興，顯然矛盾；況其於本院84年度訴字第589
    號出庭作證時，無隻字片語提及贈與土地乙節？足徵其贈與
    之證言係配合上訴人主張，純屬虛構，不足採信。另證人甲○○於本院97年10月24日準備程序期日出庭作證所舉被上訴
    人書信或59年分家文件，前者無任何將系爭土地贈與紀萬興
    之字句，而後者不僅無任何年月日記載，亦無任何被上訴人
    簽名，如何稱被上訴人同意依該文件內容分家？甚者，證人
    甲○○稱59年分家，然系爭土地何以早在52年8 月15日以買
    賣為原因登記為被上訴人名義？凡此足證證人係虛偽證述。
  (六)綜上，原判決認事用法均屬確論，上訴人等泛言上訴，並無
    理由等語。
二、上訴人壬○○、辛○○、庚○○、己○○、戊○○、丙○○○則以：
  (一)系爭土地係被上訴人贈與上訴人等之父紀萬興，且已交付紀
    萬興建造系爭建物，僅係未辦理所有權移轉登記而已。嗣後
    紀萬興去世，經上訴人等概括繼承，上訴人等占用系爭土地
    有正當權源，且兩造間並無使用借貸關係存在，被上訴人主
    張與紀萬興間就系爭土地成立民法上使用借貸契約，顯屬無
    稽，是被上訴人請求無理由，原判決顯有違誤。
  (二)被上訴人之母親尚未去世前，被上訴人家中一切大小事情皆
    由被上訴人母親掌控大權。當時系爭土地雖已登記被上訴人
    為所有人，然因當時被上訴人尚就學中，故實際使用處分權
    仍掌控於被上訴人母親手中，後被上訴人母親主導將系爭土
    地贈與紀萬興，以興建房屋居住，而被上訴人亦同意，且當
    時因被上訴人母親尚掌控家中一切經濟大權，被上訴人亦不
    敢不同意。是上訴人等占用系爭土地係有權占有，兩造間亦
    無民法上使用借貸關係存在。
  (三)被上訴人兄弟分財產時之書面記載：「南二間店面給堯正各
    一間‥‥太庭各二分之一（紀萬興屋東起，北邊紀萬興之廚
    房止。）」，並未將系爭建物所占位置土地納入分配，足見
    上訴人等占用系爭土地乃有權占有，而非與被上訴人間就系
    爭土地訂有民法使用借貸契約。
  (四)又被上訴人於58年7 月10日所寫給被上訴人雙親之信件中記
    載：「關於吾姊遺志要建立房屋乙事，伏請雙親大人盡我家
    所能設法及請姊夫家兄弟幫忙早日給於完成以使燒香告慰吾
    姊上。」足證被上訴人已將系爭土地贈與紀萬興。
  (五)由證人乙○○及甲○○於本院97年10月24日準備程序時之證
    詞即知，被上訴人係將系爭土地贈與紀萬興，並經上訴人等
    概括繼承，上訴人等占用系爭土地並非無權占有等語置辯。
三、原審判決上訴人等應將系爭建物拆除，並將該部分土地交還
    被上訴人，並依職權宣告被上訴人勝訴部分得假執行及上訴
    人等預供擔保得免為假執行之宣告，上訴人等不服，提起上
    訴，並聲明：(一)原判決不利於上訴人部分廢棄。(二)上開廢棄
    部分，被上訴人第一審之訴駁回。(三)第一、二審訴訟費用由
    被上訴人負擔。被上訴人則聲明：(一)上訴駁回。(二)第二審訴
    訟費用由上訴人負擔。
四、兩造不爭執之事項：
  (一)系爭土地自52年9月12日起即登記為被上訴人所有。
  (二)系爭建物為上訴人等之被繼承人紀萬興於58年間所興建，紀
    萬興死後，由上訴人等繼承而公同共有。
  (三)系爭建物目前有供上訴人壬○○經營洗衣店使用。
  (四)被上訴人與上訴人壬○○於83年12月8 日在訴訟外和解時就
    系爭土地成立之買賣契約，業經被上訴人合法解除。
  (五)上訴人壬○○目前在彰化縣芳苑鄉王功另有購買居住的處所
    ，其他上訴人平常亦沒有住在系爭建物內。
五、得心證之理由：
  (一)按民事訴訟法第400 條第1 項所定之一事不再理原則，乃指
    同一事件已有確定之終局判決者而言。所謂同一事件，必須
    同一當事人就同一法律關係而為同一之請求，始為相當，倘
    此三者有一不同，即不得謂為同一事件，自不受確定判決之
    拘束。且判決之既判力，係僅關於為確定判決之事實審言詞
    辯論終結時之狀態而生，故在確定判決事實審言詞辦論終結
    後所後生之事實，並不受其既判力之拘束。又讓與房屋所有
    權於被上訴人之某甲，前向上訴人終止租賃契約，請求遷讓
    房屋，固已經確定判決，認為不得終止，將其請求駁回，然
    此項判決確定後，被上訴人因已得終止契約，遂為終止之意
    思表示請求遷讓房屋，並非此項確定判決之既判力所能及（
    最高法院85年度台抗字第595 號判決意旨、39年台上字第21
    4 號、29年上字第1244號判例意旨參照）。是被上訴人前雖
    曾依民法第767 條規定訴請上訴人等拆除系爭房屋、返還占
    用部分之土地，並經前案以雙方就系爭土地有買賣契約存在
    為由，判決被上訴人敗訴確定，但該買賣契約嗣已經被上訴
    人合法解除乙節，為上訴人等所不爭執，則被上訴人於解除
    買賣契約後，再依民法第767 條及第470 條第1 項提起本訴
    訟，揆諸上揭判例及判決意旨，自不受既判力重複起訴禁止
    之限制，合先敘明。
  (二)被上訴人主張系爭土地自52年9 月12日起即登記為被上訴人
    所有迄今，而系爭土地上有上訴人等之被繼承人紀萬興於58
    年間所興建之系爭建物，紀萬興死後已由上訴人等繼承而為
    渠等公同共有，及系爭建物目前係供上訴人壬○○經營洗衣
    店使用等情，為兩造所不爭執，並有土地登記謄本、現場照
    片附卷可稽，復經原審會同彰化縣二林地政事務所派員到場
    勘測屬實，分別製有勘驗筆錄及土地複丈成果圖在卷為憑，
    堪信為真實。
  (三)按當事人主張有利於己之事實者，就其事實有舉證之責任，
    民事訴訟法第277 條前段定有明文。又按以無權占有為原因
    ，請求返還所有物之訴，苟被告對於原告就其物有所有權之
    事實，已無爭執，而僅以非無權占有為抗辯者，被告即應就
    其抗辯有如何權源占有之事實證明之。如不能證明，應認原
    告之請求為正當。本件系爭土地為上訴人所有，有土地登記
    簿謄本及所有權影本在卷可稽，並為兩造所不爭執，則被上
    訴人自應就占有系爭土地之合法權源負舉證之責，上訴人無
    須舉證證明其為無權占有（最高法院72年度台上字第2516號
    、85年度台上字第1120號判決意旨參照）。是被上訴人基於
    系爭土地所有人之地位，以無權占有訴請上訴人等將系爭建
    物拆除，並將該部分土地返還予被上訴人，雖以(1)被上訴人
    為系爭土地所有人、(2)上訴人等為無權占有人及(3)上訴人等
    就系爭建物有處分權（即有權拆除）為要件，但倘被上訴人
    已證明其為土地所有人及上訴人等為占有人且為系爭建物有
    權處分人之事實，即應由上訴人等就占有權源為舉證，而非
    由被上訴人證明上訴人等為無權占有。
  (四)查系爭土地自52年9 月12日起即登記為被上訴人所有，及系
    爭建物於紀萬興死後即由上訴人等繼承而由渠等公同共有之
    事實已經認定如上，是上訴人等雖否認被上訴人所稱渠等係
    無權占有系爭土地之主張，並辯稱系爭土地雖登記為被上訴
    人所有，但58年時被上訴人父母均在世，依當時民情，被上
    訴人之父母（即上訴人等之外祖父母）仍是有實際處分權之
    人，系爭土地當時係被上訴人之母主導贈與紀萬興，被上訴
    人亦同意，僅是未辦理所有權移轉登記，故渠等非無權占有
    等語（至於上訴人等於原審及本院準備程序曾提出之其他主
    張，業經上訴人全部捨棄，不再主張。參本院97年11月26日
    言詞辯論筆錄及97年10月20日民事準備書(二)狀），然此既為
    被上訴人所否認，則依上揭判決意旨，上訴人等自應就渠等
    所辯稱之「被上訴人已將系爭土地贈與上訴人等之父紀萬興
    」此一事實負舉證責任；易言之，本件應審酌之重點厥為：
    上訴人之舉證是否足以證明被上訴人已將系爭土地贈與渠等
    之父紀萬興。
  (五)上訴人等就渠等上揭主張，固提出被上訴人寫予其父母之家
    書、分家文件影本為佐，並聲請詢問證人乙○○及甲○○。
    惟查：
  1.按私文書應由舉證人證其真正。但他造於其真正無爭執者，
    不在此限，民事訴訟法第357 條定有明文。則卷附分家文件
    既經被上訴人否認其真正，且其上不但未經被上訴人簽署確
    認，亦無任何他人（包括被上訴人之父母或兄弟姐妹）之簽
    署，有該分家文件影本在卷可參；而上訴人等又未能舉出他
    證證明該分家文件為真正，是該分家文件影本自無從作為本
    件訴訟之證據。
  2.至被上訴人雖不否認上揭家書影本之真正，但主張該件家書
    並未提及要將系爭土地贈與紀萬興等語。本院細核卷附家書
    之內容，全文共分三段，第一、二段均在陳述對於被上訴人
    姊姊（即上訴人等之母親）去世之不捨及感傷，僅第三段「
    關於吾姊遺志要建立房屋乙事，伏請雙親大人盡我家所能設
    法及請姊夫家兄弟幫忙早日給於完成以便燒香告慰吾姊上。
    」等文字曾提及請其雙親協助其姊夫即紀萬興建造房屋之事
    ，然並無隻字片語提及系爭土地，更無要將系爭土地贈與紀
    萬興之言，實難認被上訴人於該家書中已表示或同意將系爭
    土地贈與紀萬興。
  3.另證人乙○○（被上訴人之兄）及甲○○（被上訴人之弟）
    於本院97年10月24日作證時雖均證稱：系爭土地係伊等父母
    登記給被上訴人的，但因當時父母還在，故還是父母在作主
    ，當時因紀萬興很窮，沒房子住，所以伊等父母將系爭土地
    贈與紀萬興，被上訴人也沒有不同意等語（參該日言詞辯論
    筆錄）。然被告壬○○及證人甲○○於本院84年度訴字第58
    9 號被上訴人訴請其二人拆屋還地事件中僅陳稱：系爭土地
    雖係被上訴人所有，但因被上訴人長居日本，所以均委由被
    上訴人之父母代為管理及收益，而紀萬興家貧如洗，無立錐
    之地，迄58年6 月15日因上訴人等之母親（即被上訴人之姊
    ）去世，紀萬興始於徵得被上訴人之同意後，在系爭土地上
    興建系爭建物。當時是被上訴人之父母讓紀萬興蓋的，被上
    訴人也同意等語（參本院調取之84年度訴字第589 號卷84年
    8 月23日言詞辯論筆錄、勘驗筆錄及84年9 月23日民事答辯
    狀）；而證人乙○○於本院84年度訴字第589 號作證時亦僅
    證稱：系爭建物是經被上訴人同意後蓋的，當時被上訴人去
    日本很久未回來，但有寫信回來給父母親，意思是同意紀萬
    興建造系爭建物等語（參同上卷84年12月20日及85年2 月7
    日言詞辯論筆錄），不但均承認系爭土地係被上訴人所有之
    事實，就紀萬興在系爭土地上建造系爭建物乙節，亦僅稱是
    被上訴人之父母讓紀萬興建造，且是經被上訴人同意等語，
    根本未曾提及系爭土地已經被上訴人父母或被上訴人贈與紀
    萬興之語，則證人甲○○及乙○○於13年後之本件審理中，
    翻異前詞，改證稱系爭土地已經贈與紀萬興等語，真實性實
    有可疑，委不足採。
  4.況被上訴人就系爭土地與上訴人壬○○於83年12月8 日後至
    84年初之間曾訂立買賣契約之事實，不僅為兩造所不爭執，
    且經前案確定判決所確認。則倘被上訴人確於58年間將系爭
    土地贈與紀萬興，僅是疏未辦理所有權移轉登記，上訴人壬○○又何須簽訂上開買賣契約向被上訴人購買系爭土地？且
    於前案拆屋還地訴訟中，上訴人壬○○又何必捨此有利事實
    不主張，反以「係經被上訴人同意興建」及「兩造間已有買
    賣契約」之理由，主張非無權占有？此實與常情有違。
  5.綜上，本院認上訴人等所提出之證據尚不足以證明渠等辯稱
    「被上訴人已將系爭土地贈與上訴人等之父紀萬興」之事實
    ；而除此之外，上訴人等又未能提出其他證據使本院形成系
    爭土地已經被上訴人贈與紀萬興之心證，自應認上訴人等之
    舉證尚有不足，本院無從僅憑現有證據認定上訴人等之主張
    為真。
  (六)從而，被上訴人以上訴人等無權占有系爭土地為由，訴請上
    訴人等應將系爭建物拆除，將占用部分之土地返還予被上訴
    人，洵屬正當，應予准許。原審為上訴人等敗訴之判決，核
    無不合；上訴意旨指摘原判決不當，求予廢棄，為無理由，
    應駁回其上訴。
六、至於被上訴人起訴時雖併主張其係依不定期使用借貸之法律
    關係，將系爭土地提供予紀萬興建造系爭建物居住使用，但
    因紀萬興之繼承人即上訴人等均已另有居住處所，原使用借
    貸目的已完成，使用借貸之法律關係已消滅，並依民法第47
    0 條第1 項為請求等語。然上訴人等已明確否認紀萬興係基
    於使用借貸之法律關係在系爭土地上建造系爭建物，且對於
    原審認定使用借貸之法律關係業已因使用借貸目的已完畢而
    消滅乙節亦未於本件上訴中加以爭執；易言之，上訴人等已
    明確否認係基於使用借貸之權利占有使用系爭土地，是本院
    自無庸再就被上訴人此部分之主張加以審究，附此敘明。
七、本件事證已臻明確，兩造其餘攻擊防禦方法，經審酌後核與
    判決結論無涉，爰不逐一論敘，附此說明。
八、據上論結，本件上訴為無理由，依民事訴訟法第436 條之1
    第3 項、第449 條第1 項、第85條第2 項，判決如主文。
中    華    民    國    97    年    12    月    10    日
                  民事第二庭  審判長法  官  康弼周
                                    法  官  張德寬
                                    法  官  吳永梁
以上正本係照原本作成。
本判決不得上訴。
中    華    民    國    97    年    12    月    11    日
                                    書記官  陳美敏


司法院資訊處製作；財團法人民間司法改革基金會備份。
